臺灣臺北地方法院民事判決　　　　　　　94年度再易字第21號
再審　原告　甲○○
即　上訴人
再審　被告　中國信託商業銀行股份有限公司
即　上訴人
法定代理人　辜仲諒
右當事人間請求清償債務事件，再審原告對於民國93年9 月27日
臺北簡易庭93年度北小字第2168號、民國94年2月23日本院93年
度小上字第184號確定判決提起再審之訴，本院判決如左：
    主      文
再審之訴駁回。
再審訴訟費用由再審原告負擔。
    事實及理由
一、再審原告主張：兩造間清償債務事件雖經本院臺北簡易庭93
    年度北小字第2168號、本院93年度小上字第184號確定判決
    （下稱原確定判決）命再審原告應清償借款，惟系爭確定判
    決有下述之再審事由：
(一)違反民事訴訟法第496條第1項第1款規定之「適用法規顯有
    不當」部分：
  (1)按預借現金為消費借貸契約，再審被告應先證明其已將現金
    移轉交付於再審原告之事實，始盡其舉證責任。再審被告雖
    有將信用卡及原始密碼交付再審原告之事實，然此不足以證
    明遭領取之款項即係以其交付於再審原告之信用卡為工具。
    詎原審竟以提領現金之人必具信用卡及密碼，而再審原告自
    承信用卡一直在自己持有中並未遺失等情，即認再審原告有
    收受借款之事實，是原確定判決有舉證責任分配不當之違背
    法令。
  (2)次按審判長本有闡明之義務，當事人於審判長未行使闡明義
    務前，自得為其他之必要之聲明或就先前陳述為補充。查再
    審原告於原審提出民國（下同）93年4月2日寄發予再審被告
    及財政部金融局、行政院消費者保護委會說明原委之存證信
    函，並陳述有再審被告之女職員（不知其名）稱：「你繳一
    半的錢，就可以銷案」，因該五筆借款並非再審原告所借，
    故當面拒絕等語，係在補充再審原告確未預借現金，並且於
    發現時即為相關程序之提出，亦在說明再審被告明知其預借
    現金之程序有重大瑕疵，並明知借款人非再審原告本人等情
    。詎原審逕認再審原告前揭陳述，係屬民事訴訟法第436條
    之28之規定「新攻擊或防禦方法之提出」，而不准再審原告
    提出，此不僅係民事訴訟法第496條第1項1款之適用法規顯
    有錯誤，並違反同法第199條規定之闡明義務。
(二)違反民事訴訟法第497條前段、及同法第226條第1項第6款規
    定之「有足以影響之重要證物漏未斟酌」、「判決不備理由
    」部分：
    再審原告已陳稱再審原告卡片雖未遺失，惟系爭提領預借
    現金之人並非再審原告，自毋庸負責；再審原告接獲三月
    份消費明細表及收費收執表發現5筆由ATM預借現金有異，隨
    即於93年3月29日向台北縣警察局三重分局報案，由幸福光
    警員一同調閱彰化銀行三重分行（即合作金庫民生西路分行
    ）之監視錄影帶查證，確認提款人並非再審原告本人，再審
    原告再於4月2日以存證信函向再審被告、及財政部金融局、
    行政院消費者保護委員會抗議；9月份時銀行女業務員主
    動聯繫再審原告，再審原告亦以手機去電，女職員說雙方各
    負擔一半即可結案等語。然查：
  (1)再審原告請求原審調閱、傳訊此足以影響判決之前揭監視錄
    影帶證物及證人幸福光警員到庭為證。惟原審未予斟酌、調
    閱，顯違反民事訴訟法第497條規定。
  (2)原審對於再審原告前揭抗辯事項未予採認，亦未說明不足採
    信之理由，顯有民事訴訟法第496條第1項第6款所訂之「判
    決不備理由」之違誤。
(三)爰提起本件再審之訴，並聲明：原確定判決等均廢棄。右廢
    棄部分，再審被告在第一審之訴及假執行之聲請均駁回。
二、本件未行言詞辯論，故無再審被告之聲明及陳述可供記載。
三、本件再審原告於94年3月3日收受原確定判決，旋於同年4 月
    1日提起本件再審之訴，未逾民事訴訟法第五百條所規定之
    三十日不變期間，合先敘明。
四、再審原告提起本件再審之訴，無非以伊卡片並未遺失，惟系
    爭提領預借現金之人並非伊，自毋庸負責，然原確定判決竟
    以信用卡一直在再審原告持有中並未遺失，即認定再審原告
    有收受借款之事實，是原確定判決有舉證責任分配不當之違
    法；而原審不許再審原告提出新攻擊或防禦方法，有違民事
    訴訟法第199條規定之闡明義務，並係屬同法第496條第1項1
    款之適用法規顯有錯誤；又原審既未調閱物證監視錄影帶或
    傳訊人證幸福光警員，亦未說明何以不採之理由，亦有同法
    第496條第1項第6款所定之「判決不備理由」之違法等情為
    據。
五、惟按適用法規顯有錯誤者，固得以再審之訴對於確定終局判
    決聲明不服。但當事人已依上訴主張其事由或知其事由而不
    為主張者，不在此限。且第二審法院就該事件已為本案判決
    者，對於第一審法院之判決不得提起再審之訴，民事訴訟法
    第496條第1項第1款、第3項分別定有明文。又對於小額程序
    之第一審裁判，提起上訴或抗告，經以上訴或抗告無理由為
    駁回之裁判者，不得更以同一理由提起再審之訴或聲請再審
    。同法第436-31條亦有明定。
(一)經查兩造間清償債務事件既經本院以93年度小上字第184號
    為本案判決，則依前開規定，再審原告即不得對本院台北簡
    易庭93年度北小字第2168號第一審法院之判決提起再審之訴
    。
(二)次查再審原告就其主張之：（一）伊卡片並未遺失，惟系爭
    提領預借現金之人並非伊，自毋庸負責，原審判決被上訴人
    勝訴，無非以被上訴人之陳述，推測系爭信用卡為真卡，故
    系爭信用卡之保管屬伊可得注意及防範之範疇，伊若未妥善
    保管使用則就此所生之帳款，自應由伊負責，惟伊接獲被上
    訴人三月份金卡消費明細暨收費收執表後，發現五筆由ATM
    預借現金有異，隨即於九十三年三月二十九日向台北縣警察
    局三重分局報案，並由該分局員警幸福光先生一同調閱彰化
    銀行三重分行及合作金庫民生西路分行之監視錄影帶查證，
    警方認為該提款人並非伊本人。（二）伊於九十三年四月二
    日，即以郵局存證信函通知被上訴人，副本會知財政部金融
    局及行政院消費者保護委員會，說明原委，被上訴人之職員
    小姐（不知其名）竟稱：「你繳一半的錢，就可以消案」因
    該五筆借款，並非伊所借，故當面拒絕，且預借現金與刷卡
    消費，在本質上並不相同，預借現金每筆之手續費高達新台
    幣六百五十元亦不合理等情，業經再審原告依上訴主張前開
    事由（見本院93年度小上字第184號卷第9-10頁），並經本
    院依職權調閱本院93年度小上字第184號卷無訛。揆諸前開
    說明，再審原告既已依上訴主張其事由，亦不得再以同一事
    由提起再審之訴。
(三)再審原告雖主張原審遽以提領現金之人必具信用卡及密碼，
    而再審原告承認卡片一直在自己持有並未遺失等情，即認定
    再審原告有收受借款之事實，顯違反民事訴訟法舉證責任分
    配之規定。
  １惟按當事人主張有利於己之事實者，就其事實有舉證之責任
    ，民事訴訟法第277條前段定有明文。若原告對於自己主張
    之事實已盡證明之責後，被告對其主張，如抗辯其不實在，
    並提出反對之主張者，則被告對其反對之主張，亦應負證明
    之責，此為舉證責任分擔之原則（最高法院42年臺上字第
    170號、18年上字第2855號判例意旨參照）。
  ２經查兩造間簽訂之系爭信用卡約定條款第6條第2項至第4項
    約定：持卡人之信用卡屬於貴行之財產，持卡人應妥善保管
    及使用信用卡。貴行僅授權正卡持有人或附卡持有人本人在
    信用卡有效期限內分別使用，不得讓與、轉借、提供擔保或
    以其他方式將信用卡之占有轉讓予第三人或交其使用。持卡
    人使用自動化設備辦理預借現金或進行其他交易，就其交易
    密碼或其他辨識持卡人同一性之方式，應予以保密，不得使
    第三人知悉。持卡人不得與第三人或特約商店偽造虛構不實
    交易行為或共謀詐欺，以信用卡簽帳方式或其他方式折換金
    錢或取得利益（見原審卷第9頁）。
　３再審原告對其依前開約定負有妥善保管系爭信用卡及該信用
　  卡預借現金密碼之義務，及持系爭信用卡預借現金時，除以
    信用卡插入ＡＴＭ外，並須輸入該行發給之預借現金密碼始
    得使用，該密碼是以電腦選號，持卡人不能變更該密碼，只
    有密碼沒有信用卡無法預借現金暨系爭信用卡並未遺失等情
    ，均未爭執（分見第一審卷第19頁、原審卷第25頁），是原
    審因之認得以持信用卡並以變更後密碼至提款機預借現金者
    ，依一般經驗法則，亦應為再審原告或其授權之人。再審原
    告既為相反之主張，原審認其應就此有利事實負舉證之責，
    亦難認有何違背法令之處。再審原告主張原審違反民事訴訟
    法舉證責任分配之規定云云，並無可取。
(四)再審原告復以原審不許其提出存證信函及手續費過高之抗辯
    ，有違民事訴訟法第199條規定之闡明義務，並係屬同法第
    496條第1項1款之適用法規顯有錯誤。
  １按民事訴訟法係採辯論主義，法院判決之範圍及為判決基礎
    之訴訟資料，均應以當事人所聲明及主張者為限。而同法第
    199條規定審判長之闡明義務或闡明權之行使，應限於辯論
    主義範疇，故審判長並無闡明令當事人提出新訴訟資料之義
    務（最高法院87年度台上字第901號判決、71年台上字第280
    8號判例參照）。
  ２次按對於小額程序之第一審裁判之上訴或抗告，非以其違背
　　法令為理由，不得為之。上訴狀內應記載上訴理由，表明依
  　訴訟資料可認為原判決有違背法令之具體事實。且小額訴訟
    之當事人於第二審程序不得提出新攻擊或防禦方法。民事訴
　　訟法第436條之24第2項、第436條之25、第436之28，分別定
    有明文。
　３本件再審原告既未於第一審提出存證信函及手續費過高之抗
　  辯，則原審依同法第436之28規定未許其提出，本與前揭闡
    明權之規定無違，亦無適用法規顯有錯誤之問題。再審原告
    執此主張原審違反闡明權之規定，且適用法規錯誤云云，亦
    無可取。
(五)再審原告又以原審未調閱物證監視錄影帶號或傳訊人證幸福
    光警員，有同法第497條規定足以影響之重要證物漏未斟酌
    ；而原審未說明何以不採之理由，亦有同法第496條第1項第
    6 款所定之「判決不備理由」之違法乙節。
  １按民事訴訟法第497條所謂「如就足影響於判決之重要證物
    ，漏未斟酌者」，係指當事人在前審程序已經存在並已為證
    據聲明之證據，原審並未認為不重要而忽略證據聲明未為調
    查，或已為調查而未就調查之結果予以判斷，且須足以影響
    裁判結果而言。
  ２查再審原告於原審聲請傳訊三重分局員警幸福光，或調閱彰
    化銀行三重分行錄影帶，無非欲藉以確定實際持卡提領之人
    。然原審既認定持系爭信用卡以預借現金者必知預借現金密
　  碼，而系爭信用卡始終置於再審原告實力支配下，如其未妥
    善保管，就此所生之帳款，依約應予負責，則再審原告聲請
    原審調查之證據，顯不足以影響裁判之結果。且再審原告於
    原審在94年1月13日之準備程序中，經受命法官詢及「有何
    事項請求調查」後，再審原告亦陳稱「無」（見前揭卷第37
    頁），自難認原審有足以影響於判決之重要證物漏未斟酌。
  ３又民事訴訟法第496條第1項第1款所稱：「適用法規顯有錯
    誤者」，乃指就原判決認定之事實，審查其所適用之法規顯
    有錯誤之情形而言，如僅係對當事人提出之證物或聲請調查
    之證據，未說明何以不足採及不必調查之理由，亦非前開法
    條所稱之適用法規顯有錯誤。是再審原告執此主張原審有足
    以影響之重要證物漏未斟酌，係屬適用法規顯有錯誤云云，
    仍無可取。
六、綜上所述，再審原告提起本件再審之訴，顯無理由，爰不經
    言詞辯論，逕以判決駁回。
七、據上論結，爰依民事訴訟法第502條第2項規定、第78條，判
    決如主文。
中　　華　　民　　國　　94　　年　　8 　　月　　16　　日
                  民事第三庭審判長法官　張靜女
                                  法官　李慈惠
                                  法官　林振芳
以上正本係照原本作成
如對本判決上訴，須於判決送達後20日內向本院提出上訴狀
中　　華　　民　　國　　94　　年　　8　　月　　16　　日
                    　　　　 　　書記官　李淑芬
